ACORDAO-COMPLETO-2342143

ACÓRDÃO 32/2019 ATA 1/2019 - PLENÁRIO

VISTOS, relatados e discutidos estes autos de Pedido de Reexame em Monitoramento interposto pela Antaq contra os itens 9.2, 9.5, 9.8 e 9.9 do Acórdão 2486/2018-TCU-Plenário, 
ACORDAM os Ministros do Tribunal de Contas da União, reunidos em Sessão Plenária, diante das razões expostas pelo Relator, em:
9.1. não conhecer do pedido de reexame interposto pela Agência Nacional de Transportes Aquaviários (Antaq) , em razão de ausência de interesse e de inadequação recursal, nos termos do art. 48 da Lei 8.443/92 c/c os arts. 278, § 5º, 286 e 289 do Regimento Interno/TCU;
9.2. dar ciência desta deliberação à recorrente e aos órgãos/entidades interessados do teor desta decisão, encaminhando-lhes cópia, bem como informando-lhes que os respectivos relatório e voto podem ser consultados em www.tcu.gov.br/acordaos;
9.3. restituir os autos ao relator da deliberação recorrida para manifestação quanto ao questionamento da Antaq ao item 9.5 do Acórdão 2486/2018-TCU-Plenário.

Pedido de reexame contra deliberação que apreciou monitoramento de auditoria realizada com o objetivo de avaliar os atos e procedimentos adotados pelo Ministério dos Transportes, Portos e Aviação Civil (MTPA), pela Agência Nacional de Transportes Aquaviários (Antaq) e pelas Autoridades Portuárias para a prorrogação antecipada dos contratos de arrendamentos portuários e para a fiscalização de seu cumprimento.

Agência Nacional de Transportes Aquaviários (Antaq) e Ministério da Infraestrutura (antigo Ministério dos Transportes, Portos e Aviação Civil (MTPA))

3. Interessado: TCU

13.1. Ministros presentes: José Mucio Monteiro (Presidente), Augusto Nardes, Raimundo Carreiro (Relator) e Bruno Dantas.
13.2. Ministros-Substitutos convocados: Marcos Bemquerer Costa e André Luís de Carvalho.

ACORDAO-COMPLETO-2402765

Acórdão 888/2020 - Plenário

RAIMUNDO CARREIRO

Ministro Walton Alencar Rodrigues

Trata-se de Pedido de Reexame encaminhado pela Agência Nacional de Transportes Aquaviários (Antaq) contra os itens 9.2, 9.5, 9.8 e 9.9 do Acórdão 2486/2018-TCU-Plenário, relatado pelo Ministro Walton Alencar Rodrigues (peça 42) .
	Adoto como Relatório, nos termos do art. 1º, § 3º, inciso I, da Lei 8.443/92, trechos da instrução, de peça eletrônica 60,  lavrada no âmbito do Serviço de Admissibilidade da Secretaria de Recursos (Serur) e endossada pelo Titular da Unidade Técnica (peça 61) :
	"Tratam os autos de Monitoramento instaurado com o objetivo de verificar o cumprimento dos Acórdão 989/2017-TCU-Plenário e 2.092/2017-TCU-Plenário [relatados pelo Ministro Walton Alencar Rodrigues], prolatados em sede de auditoria de conformidade realizada com o objetivo de avaliar os atos e procedimentos adotados pelo atual Ministério da Infraestrutura, antigo Ministério dos Transportes, Portos e Aviação Civil (MTPA) , Antaq e Autoridades Portuárias para a prorrogação antecipada dos contratos de arrendamentos portuários e para a fiscalização de seu cumprimento, em consonância com as deliberações constantes do Acórdão 2200/2015-TCU-Plenário [relatado pela Ministra Ana Arraes] e dos demais normativos aplicáveis.
O processo foi apreciado mediante o Acórdão 2486/2018-TCU-Plenário (peça 42) , no qual se consignou o seguinte:
9.2. considerar não cumprida a determinação do item 1.6 do Acórdão 2092/2017-TCU-Plenário;
 (...) 
9.8. autorizar, com fundamento no art. 43 da Resolução TCU 259/2014, a autuação de processo apartado para apurar as responsabilidades pelo descumprimento dos itens 40.3 e 40.4 do Manual de Análise e Fiscalização do Projeto Executivo em Arrendamentos Portuários, aprovado pela Resolução-Antaq 5.408/2017;
9.9. autorizar, com fundamento no art. 43 da Resolução TCU 259/2014, a autuação de processo apartado para apurar as responsabilidades pelo descumprimento da determinação do item 1.6 do Acórdão 2092/2017-TCU-Plenário;
Neste momento processual, a Antaq ingressa com pedido de reexame (peça 54) com o objetivo de impugnar as deliberações acima elencadas (além do item 9.5, impugnação examinada no item 2.5 deste exame) , as quais foram proferidas em sede de Monitoramento.
Esse pedido de reexame não deve ser conhecido com relação ao item 9.2 do Acórdão 2486/2018-TCU-Plenário, uma vez que a deliberação impugnada cuida apenas de monitoramento do item 1.6 do Acórdão 2092/2017-TCU-Plenário, acerca do qual não houve rediscussão de questões de mérito nem imposição de sanção, nos termos do art. 278, § 5º, do Regimento Interno/TCU:
Art. 278. O relator do recurso apreciará sua admissibilidade e fixará os itens do acórdão sobre os quais ele incide, na hipótese e para os fins do § 1º do art. 285, em prazo a ser definido em ato normativo, após exame preliminar da unidade técnica.
 (...) 
§ 5º Não se conhecerá de recurso contra deliberação proferida em sede de monitoramento de acórdão do Tribunal em que não tenham sido rediscutidas questões de mérito, nem imposto nenhum tipo de sanção.
Além do mais, quanto aos itens 9.8 e 9.9 do Acórdão 2486/2018-TCU-Plenário, o pedido de reexame também não deve ser conhecido, já que tais deliberações não impingiram qualquer sucumbência, sanção ou prejuízo à recorrente e, sendo assim, não se pode reconhecer a existência de interesse recursal.
Esclareça-se que o interesse de agir na via recursal faz-se a partir do gravame que decorra do ato impugnado, ou seja, da conclusão sobre a possibilidade de se alcançar pronunciamento mais satisfatório sob o ângulo jurídico.
Nesse sentido, Nelson Nery Júnior ensina que:
A sucumbência há de ser aferida sob o ângulo estritamente objetivo, quer dizer, sob critérios objetivos de verificação do gravame ou prejuízo. Não basta, pois, a simples 'afirmação' do recorrente de que sofrera prejuízo com a decisão impugnada. É preciso que o gravame, a situação desvantajosa, realmente exista, já que o interesse recursal é condição de admissibilidade do recurso (Princípios Fundamentais - Teoria Geral dos Recursos, 6ª ed. São Paulo, Editora Revista dos Tribunais, 2004, p. 316) .
Nesse sentido, é de se destacar que, em face dos itens 9.8 e 9.9, não se exige a aplicação do contraditório e da ampla defesa, posto que o exercício de tais prerrogativas, pilares indeléveis do devido processo legal, deverá ser amplamente observado no âmbito dos processos apartados a serem autuados por força dessas deliberações.
[...]
O presente recurso também busca impugnar o item 9.5 do Acórdão 2486/2018-TCU-Plenário, que restou assim ementado:
9.5. determinar cautelarmente à Agência Nacional de Transportes Aquaviários e ao Ministério dos Transportes, Portos e Aviação Civil, com base no art. 276 do Regimento Interno do TCU, que se abstenham de assinar novas prorrogações antecipadas de contratos de arrendamento portuários, até ulterior deliberação do TCU, fixando em 15 dias o prazo para o pronunciamento previsto no § 3º do referido disposto regimental;
Observa-se que o expediente não pode ser conhecido como pedido de reexame, especificamente quanto ao mencionado item, porquanto, consoante o disposto no art. 285, caput, c/c art. 286, ambos do Regimento Interno/TCU, tal modalidade recursal somente é cabível contra decisão definitiva em processos de fiscalização ou de ato sujeito a registro, ou seja, contra decisão em que houve a apreciação de mérito.
O item do acórdão ora impugnado constitui-se em uma medida cautelar adotada com fulcro no art. 276 do Regimento Interno/TCU, que somente poderia ser impugnada por meio de agravo, nos termos do art. 289 do RI/TCU.
Por todo o exposto, o pedido de reexame não merece conhecimento quanto ao item 9.5 do Acórdão 2486/2018-TCU-Plenário, por não se constituir como meio adequado para impugnar uma decisão cautelar.
[...]
Em virtude do exposto, propõe-se:
3.1 não conhecer do pedido de reexame interposto pela Agência Nacional de Transportes Aquaviários (Antaq) , em razão de ausência de interesse e de inadequação recursal, nos termos do art. 48 da Lei 8.443/92 c/c os arts. 278, § 5º, 286 e 289 do Regimento Interno/TCU;
3.2 encaminhar os autos ao gabinete do relator competente para apreciação do recurso; e
3.3 à unidade técnica de origem, dar ciência à recorrente e aos órgãos/entidades interessados do teor da decisão que vier a ser adotada, encaminhando-lhes cópia, bem como informando-lhes que os respectivos relatório e voto podem ser consultados em www.tcu.gov.br/acordaos, nos termos do Memorando-Circular Segecex 45/2017, de 25/8/2017."
										
                É o Relatório.

não há

Não atuou

MONITORAMENTO. FRUSTRAÇÃO DOS PLANOS DE INVESTIMENTOS QUE JUSTIFICARAM AS PRORROGAÇÕES ANTECIPADAS DE CONTRATOS DE ARRENDAMENTO NO SETOR PORTUÁRIO EM SEU PRIMEIRO ANO DE EXECUÇÃO. PERSISTÊNCIA DE FRAGILIDADES INSTITUCIONAIS DIAGNOSTICADAS. RISCO AO INTERESSE PÚBLICO. AUTUAÇÃO DE PROCESSO APARTADO PARA APURAR RESPONSABILIDADES PELO DESCUMPRIMENTO DE DETERMINAÇÕES DO TCU. AUTUAÇÃO DE PROCESSO APARTADO PARA APURAR RESPONSABILIDADES PELO DESCUMPRIMENTO DO MANUAL DE ANÁLISE E FISCALIZAÇÃO DO PROJETO EXECUTIVO EM ARRENDAMENTOS PORTUÁRIOS. DETERMINAÇÕES. PLANO DE AÇÃO. PEDIDO DE REEXAME. AUSÊNCIA DE INTERESSE E INADEQUAÇÃO RECURSAL. NÃO CONHECIMENTO.

MONITORAMENTO (MON)

Secretaria de Recursos (Serur)

Inicialmente, registro que atuo nos presentes autos por força do art. 152 do Regimento Interno do TCU (RI/TCU) .
2.	Examino, nesta fase processual, a admissibilidade do Pedido de Reexame interposto pela Agência Nacional de Transportes Aquaviários (Antaq) contra itens do Acórdão 2486/2018-TCU-Plenário (Relator Ministro Walton Alencar Rodrigues) , a saber: 
9.2. considerar não cumprida a determinação do item 1.6 do Acórdão 2092/2017-TCU-Plenário;
 (...) 
9.5. determinar cautelarmente à Agência Nacional de Transportes Aquaviários e ao Ministério dos Transportes, Portos e Aviação Civil, com base no art. 276 do Regimento Interno do TCU, que se abstenham de assinar novas prorrogações antecipadas de contratos de arrendamento portuários, até ulterior deliberação do TCU, fixando em 15 dias o prazo para o pronunciamento previsto no § 3º do referido disposto regimental;
 (...) 
9.8. autorizar, com fundamento no art. 43 da Resolução TCU 259/2014, a autuação de processo apartado para apurar as responsabilidades pelo descumprimento dos itens 40.3 e 40.4 do Manual de Análise e Fiscalização do Projeto Executivo em Arrendamentos Portuários, aprovado pela Resolução-Antaq 5.408/2017;
9.9. autorizar, com fundamento no art. 43 da Resolução TCU 259/2014, a autuação de processo apartado para apurar as responsabilidades pelo descumprimento da determinação do item 1.6 do Acórdão 2092/2017-TCU-Plenário;
	
3.	O acórdão recorrido foi prolatado nestes autos de monitoramento objetivando a verificação do cumprimento dos Acórdão 989/2017-TCU-Plenário e 2.092/2017-TCU-Plenário (ambos da relatoria do Ministro Walton Alencar Rodrigues - TCs Processo 012.588/2016-8 e Processo 022.568/2017-0, respectivamente) , resultantes do julgamento de auditoria de conformidade que tinha como objeto a avaliação dos atos e  dos procedimentos adotados pelo MTPA (atual Ministério da Infraestrutura) , Antaq e Autoridades Portuárias para a prorrogação antecipada dos contratos de arrendamentos portuários e para a fiscalização de seu cumprimento, em consonância com as deliberações exaradas no Acórdão 2200/2015-TCU-Plenário (relatora Ministra Ana Arraes - TC Processo 024.882/2014-3) e com os demais normativos aplicáveis.
4.	Após o análise dos elementos aduzidos pela Antaq, a Secretaria de Recursos, propõe, em síntese, negar provimento ao Pedido de Reexame ora em foco, apesar de sua tempestividade e legitimidade,  em face das razões abaixo expendidas.
5.	O item 9.2 do acórdão recorrido restringe-se ao monitoramento do item 1.6 do Acórdão 2092/2017-TCU-Plenário, não havendo rediscussão de questões de mérito nem imposição de sanção, nos termos do art. 278, § 5º, do Regimento Interno/TC. 
6.	Quanto ao item 9.5 da decisão combatida, o pedido de reexame não se afigura modalidade recursal adequada para questionar medida cautelar expedida nos termos do art. 276 do RI/TCU. Tal medida somente pode ser impugnada por meio de agravo, conforme reza o art. 289 do RI/TCU. O Pedido de Reexame, por sua vez, é cabível contra decisão definitiva em processos de fiscalização ou de ato sujeito a registro, de acordo com o disposto no art. 285, caput, c/c o art. 286, ambos do RI/TCU, o que não é o caso.  Cabe ao relator da deliberação recorrida manifestar-se quanto ao questionamento da Antaq em relação ao item 9.5 da decisão recorrida.
7.	Em relação aos itens 9.8 e 9.9 do Acórdão 2486/2018-TCU-Plenário inexiste interesse recursal, uma vez que das deliberações proferidas não resulta sucumbência, prejuízo ou sanção à recorrente, não sendo aplicável, no caso vertente, o princípio do contraditório e da ampla defesa. No curso dos processos apartados autuados em decorrência dessas decisões, será observado o devido processo legal, oportunidade em que tais prerrogativas poderão ser exercidas.
           Ao adotar as análises e conclusões da Serur como minhas razões de decidir no sentido de não conhecer do Pedido de Reexame interposto pela Antaq, voto por que seja adotado o Acórdão que ora submeto ao escrutínio do Pleno.
TCU, Sala das Sessões Ministro Luciano Brandão Alves de Souza, em 23 de janeiro de 2019.
RAIMUNDO CARREIRO 
Relator